【裁判字號】    92,選上訴,35
【裁判日期】    920930
【裁判案由】    違反選舉罷免法等
【裁判全文】
臺灣高等法院高雄分院刑事判決                    九十二年度選上訴字第三五號
    上  訴  人  臺灣高雄地方法院檢察署檢察官
    上  訴  人  戊○○○
    即  被  告
    選任辯護人  王進勝
                吳建勛
    上  訴  人  庚○○
    即  被  告
    選任辯護人  林慶雲
                陳正男
                侯勝昌
    上  訴  人  甲○○
    即  被  告
    選任辯護人  吳秋麗
    上  訴  人  丙○○
    即  被  告（原名徐愛萍）
    選任辯護人  吳秋麗
                吳玉豐
                趙建華
    上  訴  人  丁○○
    即  被  告
    選任辯護人  吳秋麗
    上  訴  人  己○○
    即  被  告
    選任辯護人  吳秋麗
    被      告  辛○○
    選任辯護人  王進勝
                吳建勛
                黃淑芬
右上訴人等因違反公職人員選舉罷免法案件，不服臺灣高雄地方法院九十年度訴字第
三一四六號中華民國九十二年五月十六日第一審判決（起訴案號：臺灣高雄地方法院
檢察署九十年度選偵字第七○號、九十年度選偵字第七十七號、移
年度選偵字第八十一號），提起上訴，本院判決如左：
      主  文
原判決關於被告戊○○○、庚○○、己○○部分，均撤銷。
戊○○○、庚○○共同連續對於有投票權之人，交付賄賂，而約其投票權為一定之行
使，各處有期徒刑陸月，如易科罰金，均以參佰元折算壹日，各褫奪公權貳年。
己○○共同連續對於有投票權之人，交付賄賂，而約其投票權為一定之行使，處有期
徒刑陸月，如易科罰金，以參佰元折算壹日，褫奪公權貳年。如附表一所示之賄賂沒
收之，如全部或一部不能沒收時，追徵其價額。
其他上訴駁回。
甲○○、丙○○均緩刑參年。
    事  實
一、庚○○係九十年間高雄市第五屆立法委員第一選區候選人羅世雄競選總部楠梓區
    之聯絡人，戊○○○則係該次選舉羅世雄之高雄市楠梓區右昌競選服務處財務負
    責人，羅傳進則為羅世雄的父親，均為羅世雄助選並處理相關選舉事務，庚○○
    、戊○○○與羅世雄競選總部之執行長張勝男（另經原審法院以民國九十一年度
    訴字第七五三號刑事判決判處有期徒刑四月）為期使羅世雄當選立法委員，不思
    以正當方法助選，竟共同基於對有投票權人交付賄賂，約其投票支持羅世雄之概
    括犯意聯絡，欲藉宴請餐飲、致贈禮品予選民等方式以影響選民心意，使投票權
    人於立法委員選舉投票日時，將選票投予羅世雄，而於九十年九月底某日之中秋
    節前（當年中秋節係十月一日），由具共同犯意聯絡之該競選總部聯絡人之洪自
    船（未據起訴）簽請競選總部撥發新台幣（下同）二十四萬元，俾作為購置每份
    三百元、總計八百份之禮品，欲致贈高雄市楠梓區地方人士及樁腳，要彼等向親
    友爭取支持羅世雄。洪自船之簽文經由張勝男轉呈競選總部總幹事侯彩鳳、羅傳
    進批准後，張勝男即將核准簽文轉送羅世雄競選總部之財務負責人朱迺輝處，並
    獲如數撥款二十四萬元，由張勝男將該筆款項交付庚○○轉交該次選舉之楠梓區
    右昌服務處，嗣楠梓區右昌服務處之財務負責人戊○○○取得該筆款項後，因距
    離中秋節太近致不及選購中秋節禮品，戊○○○遂口頭報備庚○○後即以該款項
    作為致送禮品及宴請選民方式來打動選民心意，為使投票權人於立法委員選舉投
    票日時，將選票投予羅世雄，其詳情分別如下：
（一）九十年十月初，戊○○○欲委請高雄市楠梓區盛昌里里長甲○○邀宴該里里民
      ，俾使該里里民於投票當日投票給羅世雄，惟甲○○以該里巡守隊需要禦寒之
      背心，希能以該筆飲宴款項改為贊助該里購置禦寒背心而與戊○○○期約賄選
      之賄賂，戊○○○即在甲○○先行墊款購買後，再透過庚○○向羅世雄競選總
      部反應並獲同意，即支出二萬一千四百五十元予甲○○，以贊助盛昌里購置禦
      寒背心而交付賄賂予選民，甲○○並於巡守隊隊員領取背心時一一告知係羅世
      雄立法委員參選人所贊助提供，以期影響有投票權之巡守隊隊員。
（二）民國九十年十月五日，戊○○○透過庚○○向羅世雄競選總部反應並獲同意後
      ，與高雄市楠梓區久昌里里長林和坤（另經原審法院以九十一年度簡字第三十
      七號判處有期徒刑二月確定在案）三人共同基於對有投票權人交付不正利益之
      犯意聯絡，由林和坤在高雄市○○區○○路九五一號鎂宜餐廳宴請有投票權之
      該里里民，而共同交付不正利益予選民，林和坤與戊○○○於宴會時到場，並
      約與會之久昌里里民於投票當日投票予羅世雄，該次餐宴計花費二萬一千八百
      九十五元。
（三）九十年十月十三日，戊○○○透過庚○○向羅世雄競選總部反應並獲同意後，
      由羅世雄於高雄市楠梓區後勁地區樁腳蔡得全（另經原審法院以簡易判決判處
      有期徒刑二月確定在案）安排下，三人共同基於對有投票權人交付不正利益之
      犯意聯絡，在高雄市○○區○○路一一四號新品芳海產餐廳席開十桌，花費五
      萬四千八百九十元，宴請高雄市楠梓區後勁地區有投票權之選民，而交付不正
      利益予選民，並約與會人員於投票當日投票給羅世雄。
（四）九十年十月上旬，戊○○○透過庚○○向羅世雄競選總部反應並獲同意後，委
      請高雄市楠梓區隆昌里里長丙○○（原名為徐愛萍）居間協助，希以宴請該里
      里民方式，為羅世雄助選買票，惟徐愛萍認以邀宴里民方式不妥，遂要求戊○○○以該筆餐宴款項改以贊助該里九九重陽節敬老活動購買水果、飲料及活動
      支出，三人遂共同基於對有投票權人交付不正利益之犯意，由戊○○○支付二
      萬元予丙○○以贊助，而交付賄選之不正利益予選民，嗣於十月下旬該敬老活
      動舉辦時，周鍾  議員（以下簡稱周議員）則代表羅世雄到場，約與會人員支
      持羅世雄。
（五）九十年十月二十一日，戊○○○透過庚○○向羅世雄競選總部反應並獲同意後
      ，由高雄市楠梓警分局義警副中隊長楊森勇及高雄市楠梓區建昌里里長林榮華
      （以上二人皆另經原審法院以簡易判決各判處有期徒刑二月確定在案）安排下
      ，四人共同基於對有投票權人交付不正利益之犯意聯絡，在高雄市○○區○○
      路九二九號粵滿園餐廳，席開四桌宴請楠梓警分局義警及高雄市楠梓區建昌里
      選民而交付不正利益予選民，並約與會人員於投票當日投票給羅世雄，該次餐
      宴計花費二萬五千三百二十元。
（六）九十年十月二十一日，戊○○○透過庚○○向羅世雄競選總部反應並獲同意後
      ，由高雄市楠梓警分局義警副中隊長楊森勇安排下，三人共同基於對有投票權
      人交付不正利益之犯意聯絡，於高雄市楠梓區鎂宜餐廳席開三桌宴請楠梓警分
      局義警及高雄市楠梓區裕昌里里民，而交付不正利益予選民，約與會人員於投
      票當日投票予羅世雄，該次餐宴計花費一萬九千八百五十五元。
（七）九十年十一月十三日，戊○○○透過庚○○向羅世雄競選總部反應並獲同意後
      ，由高雄市楠梓區仁昌里里長丁○○及其太太己○○安排下，四人共同基於對
      有投票權人交付賄選之不正利益之犯意，於高雄市○○區○○路一一四號新品
      芳餐廳，宴請該里鄰長及巡守隊員而交付賄選之不正利益予選民，餐會中戊○○○到場，要求與會人員於投票當日投票給羅世雄，該次餐宴計花費二萬五千
      一百元。
二、己○○因與羅世雄之胞姐交情甚好，為使羅世雄能順利當選後，能多少裨助其時
    任里長之丈夫丁○○，乃承前述對於有投票權之人，行求期約或交付賄賂或其他
    不正利益，而約其為一定行使之概括犯意，自行提出六萬八千元分送給高雄市楠
    梓區仁昌里之全數二十四鄰鄰長及部分巡守隊員，每人二千元（即俗稱之樁腳費
    或走路工），俾使上開鄰長及巡守隊員支持羅世雄，且設法再為羅世雄向鄰居及
    親友賄選買取十至二十票，己○○遂於九十年十一月二十一日以電話連絡各鄰長
    ，約其等在楠梓區仁昌里里民活動中心見面，由己○○分別發給黃鄭秀麗、林世
    圓、陳來妹、王傳玉嬌、梁素霞、柯秀梅、柳秀錦、周秀滿、劉貴櫻、顏王春美
    、李素蓮、朱蔡鳳菊、謝雪英、劉天祿、陳樹枝（另經原審法院以簡易判決判處
    應執行有期徒刑三月確定在案，而陳樹枝期約並收受該二千元賄賂後，並交付一
    千元賄賂予有投票權之人即不詳姓名綽號「阿鳳」之人，約其投票支持羅世雄）
    、謝幸桂及巡守隊員馬銀枝等各二千元，而黃鄭秀麗、林世圓、陳來妹、王傳玉
    嬌、梁素霞、柯秀梅、柳秀錦、周秀滿、劉貴櫻、顏王春美、李素蓮、朱蔡鳳菊
    、謝雪英、劉天祿、陳樹枝、謝幸桂、馬銀枝等人均為有投票權之人，基於賄選
    之犯意，乃收受該賄賂，同意投票支持羅世雄當選立法委員。嗣己○○再與黃鄭
    秀麗、林世圓、陳來妹、王傳玉嬌、梁素霞、柯秀梅、柳秀錦、周秀滿、劉貴櫻
    、顏王春美、李素蓮、朱蔡鳳菊、謝雪英、劉天祿、謝幸桂、馬銀枝等人，基於
    對有投票權人期約、交付賄賂，約其投票支持羅世雄之犯意聯絡，透過上開鄰長
    、鄰長太太及巡守隊員分別為羅世雄向選民買票賄選，己○○又自備賄款而於九
    十年十一月二十三日上午以聯絡柯秀梅、柳秀錦至仁昌里辦公室，各交付七千五
    百元給柯、柳二人，曾、柯、柳三人共同基於對有投票權人期約、交付賄賂，約
    其投票支持羅世雄之犯意，並約定以每票五百元，各為羅世雄買取十五票，己○○復於當日（二十三日）晚於仁昌里里民活動中心，再分別交付林世圓、陳來妹
    、周秀滿、朱蔡鳳菊各七千五百元，交付梁素霞、劉貴櫻各七千元，交付謝幸桂
    五千元、顏王春美一千五百元，亦彼此共同基於對有投票權人期約、交付賄賂，
    約其投票支持羅世雄之犯意，並約定以每票五百元，各為羅世雄買取十五票，翌
    日（二十四日）晚上，己○○又分別至王傅玉嬌、謝雪英之家中，各交付四千五
    百元及四千元，並約定以每票五百元，各為羅世雄買取九票及八票，同年十一月
    二十五日晚，己○○則分別前往黃鄭秀麗、馬銀枝、李素蓮、劉天祿等家中，各
    交付二千元、七千五百元、五千元、一千五百元，彼此共同基於對有投票權人期
    約、交付賄賂，約其投票支持羅世雄之犯意，約定以每票五百元，各為羅世雄買
    取三至十五票，十一月二十六日下午，己○○又以電話聯絡陳樹枝至仁昌里辦公
    室，交付三千五百元，約定由陳樹枝為為羅世雄買取七票，其中除柯秀梅、顏王
    春美、王傅玉嬌、謝幸桂等四人基於概括犯意，已先後將賄選金額發放予家人或
    不特定之選民外，其餘如附表一所示之人在預備對於有投票權之人，交付賄賂時
    ，則因查察賄選行動緊密而未及將賄款發出去（黃鄭秀麗、林世圓、陳來妹、梁
    素霞、柳秀錦、周秀滿、劉貴櫻、李素蓮、朱蔡鳳菊、謝雪英、劉天祿、馬銀枝
    部分業經原審法院以九十一年度訴字第一一五號刑事判決判處應執行有期徒刑三
    月而確定在案；柯秀梅、顏王春美、王傅玉嬌、謝幸桂亦經原審法院以前揭刑事
    判決判處應執行有期徒刑四月確定在案，已發放或已收受之賄賂如附表二至四所
    示，亦經該刑事判決宣告沒收）
三、嗣丁○○再承前對有投票權人期約、交付賄賂之概括犯意，又於九十年十一月二
    十四日上午，在楠梓區仁昌里里民活動中心遇見吳陳乙，乃行求吳陳乙二千元賄
    款，約其投票支持羅世雄當選立法委員，然遭吳陳乙拒絕，丁○○乃改以一斤茶
    葉（值二千元）之賄賂交付吳陳乙（另經原審法院以簡易判決判處有期徒刑二月
    確定在案）收受，約其投票支持羅世雄當選立法委員。並於九十年十一月底某日
    ，在楠梓區仁昌里里民活動中心遇見陳玉興（另經原審法院以簡易判決判處有期
    徒刑二月而確定在案），乃期約陳玉興向選民拉票，陳玉興亦同意期約支持羅世
    雄當選，隔二、三日後，丁○○即交付二千元賄款予陳玉興收受，陳玉興亦同意
    投票支持羅世雄。
四、案經臺灣高雄地方法院檢察署檢察官自動檢舉及指揮高雄市調查處移送偵辦起訴
    。
    理  由
壹、有罪部分：
一、訊據上訴人即被告己○○對前述事實供認不諱，至上訴人即被告戊○○○、庚○○、甲○○、丙○○、丁○○、己○○均矢口否認有前述犯行，被告戊○○○辯
    稱：我不認識羅世雄，係因周鍾  議員曾幫我女兒找工作，我欠他人情，後來周
    鍾  議員當羅世雄競選總部楠梓區之總幹事，請我過去幫忙，始接受羅世雄競選
    總部之委託，去支付事實欄一之款項，並不知該款項係作為賄選用途云云；被告
    庚○○辯稱：張勝男交付我面額二十四萬元之系爭支票，原係作為贈送高雄市楠
    梓地區義務幹部中秋節禮品之用，以慰勞渠等義務助選之辛勞，我就將該支票交
    予被告戊○○○，然因待戊○○○取得該支票款時，中秋節已過，再因羅世雄乃
    當屆參選立法委員之新秀，故欲循例以餐會之方式介紹羅世雄予地方人士認識，
    被告戊○○○乃請我代為詢問是否可以二十四萬元作為該餐會之經費，我未表示
    反對，亦未告訴戊○○○該詢問之結果，嗣因地方人士一再要求之下，戊○○○
    始以該筆款項支付如事實欄一所述之餐費；至同案被告甲○○、丙○○（原名徐
    愛萍）為巡守隊添置冬季禦寒背心及九九重陽敬老活動，原係希望尋求周鍾  議
    員之贊助，惟因戊○○○為提高羅世雄候選人之知名度，且因事涉公益，乃再請
    求我向競選總部反應，是否可以前述二十四萬元支出贊助，我曾代詢朱迺輝，朱
    迺輝亦未予反對，戊○○○乃支付該禦寒背心二萬一千四百五十元予甲○○，及
    交付丙○○二萬元之敬老活動經費。而該巡守隊隊員對此毫不知情，且羅世雄或
    其競選團隊亦未到達敬老活動之現場，請求與會老人支持，是戊○○○支出該二
    筆費用，亦與該次選舉無關，我平日有正當之工作，因人情而幫忙羅世雄競選立
    法委員，均屬業餘之暇之幫忙，雖戊○○○除一般經常之事務及人事費用支出外
    ，均須透過我代為徵詢同意，惟我僅為一聯絡人身分，並無利益可圖，亦無權干
    涉、決定服務經費之動支，再系爭二十四萬轉作為上開餐費、置裝費及活動費之
    費用，雖曾經戊○○○之要求，由我向競選總部反應，嗣因總部並無反對之意思
    ，地方性之助選人員為求勝選而轉為其他費用，雖有不當，然此乃因一般人民對
    於以餐會等方式介紹候選人予義工或選民認識，仍意識並無違法所致，是縱認我
    確涉犯罪嫌，請審酌因一時誤觸法網，案發期間肝癌復發而請從輕量刑云云；被
    告甲○○辯稱：我係盛昌里之里長，曾向戊○○○表示誤餐費用沒有拿到，戊○○○就自動表示要求人贊助，嗣以二萬餘元購置六十件禦寒背心後，戊○○○即
    如數給付，事後戊○○○雖有告知其要支持羅世雄，然我已堅決表示該贊助不可
    能與候選人有任何關聯，雖自戊○○○處取得置裝費，惟並無說乙要支持誰，而
    巡守隊之隊員，亦不知該背心是經贊助所取得，仍認係鄉公所所發下來的，與賄
    選無涉云云；被告丙○○辯稱：我自八十七年八月一日擔任隆昌里里長後，即特
    別重視對該里老人之照顧，經常舉辦各種活動，九十年十月下旬隆昌里所舉辦之
    九九重陽敬老活動，亦係預定之計劃，與第五屆立法委員是否舉辦無關，又我與
    楠梓地所選出之周鍾  議員，素有往來，而周議員亦經常贊助其所舉辦之活動，
    該次所舉辦之敬老活動，亦係請求周議員予以贊助，並認長久在周議員服務處幫
    忙之戊○○○所交付之二萬元，即為周議員所為之贊助，況活動當日除周鍾  議
    員到場與老人寒暄，並無提及支持羅世雄競選立委一事外，亦無其他人到場散發
    羅世雄之宣傳品或提及支持羅世雄，我主觀上單純以為該二萬元係周議員所贊助
    之款項，絕無賄選之意云云；被告丁○○辯稱：我擔任仁昌里里長，該里巡守隊
    每隔三至五個月即定期聚餐，費用皆由巡守隊之公基金支付，九十年十一月十三
    日與該里巡守隊員及鄰長至新品芳餐廳吃飯，乃屬例行之行程，與立委之選舉更
    無關聯，又因當日我另有其他行程而遲到、早退，僅在向與會人士敬酒後即行離
    去，故繳交餐費一事皆由妻子己○○代為處理，惟因己○○繳款時，始知該餐費
    已經戊○○○所支付，是其於事前並不知該次餐會之費用係由戊○○○所代繳，
    自無認識參與該餐會即有收受不正利益之意思，我雖曾於到達餐廳現場時，有開
    口稱讚羅世雄係不錯之人選，然既無收受羅世雄任何好處，僅公開表達支持之立
    場，自無涉犯任何罪嫌；至我所另交付仁昌里之公費二千元予吳陳乙，係為委請
    吳陳乙代為購置里民活動中心之茶葉，並非給予吳陳乙個人之賄賂；再關於同案
    被告己○○為幫助經濟狀況不佳之陳玉興，而請求其代為轉交二千元予陳玉興時
    ，僅係為獎勵陳玉興平時工作認真，並無特意請求陳玉興支持某位候選人，況縱
    認該筆款項確為賄款，其亦僅係為己○○代為轉交而已，並不知己○○有何特殊
    用意，故主觀上亦無交付賄款之意，自無成立妨害投票罪之可能云云。
二、經查：
（一）前述被告己○○自白部分，並經共犯黃鄭秀麗、林世圓、陳來妹、王傅玉嬌、
      梁素霞、柯秀梅、柳秀錦、周秀滿、劉貴櫻、顏王春美、李素蓮、朱蔡鳳菊、
      謝雪英、劉天祿、陳樹枝、謝幸桂、馬銀枝等人於另案坦承確有收到被告己○○為高雄市第五屆立法委員第一選區候選人羅世雄選舉而交付之二千元賄選款
      項（即俗稱固樁費或走路工）及以每票五百元向選民買票如事實欄二所載之款
      項，及有將賄選款發放予家人或不特定之選民，或因查察賄選行動緊密而未及
  將賄款發出去之事實，而上開共犯並分別經原審法院以九十一度簡字第三十七
      號及九十一年度訴字第一一五號判決分別判處徒刑確定部分，亦有各該刑事判
      決書附卷可稽，足認被告己○○前述自白確與事實相符，自堪認定。
（二）又張勝男為九十年間高雄市第五屆立法委員第一選區候選人羅世雄競選總部之
      執行長，被告庚○○則擔任楠梓區之聯絡人，而被告戊○○○係該次選舉羅世
      雄之高雄市楠梓區右昌競選服務處財務負責人，九十年九月底某日中秋節前（
      當年中秋節係十月一日），由該競選總部擔任聯絡人之一之洪自船簽請競選總
      部撥發二十四萬元，俾作為購置每份三百元、總計八百份之禮品，欲致贈高雄
      市楠梓區地方人士及樁腳，要彼等向親友爭取支持羅世雄。洪自船之簽文經由
      張勝男轉呈競選總部總幹事批准後，張勝男即將核准簽文轉送羅世雄競選總部
      之財務負責人朱迺輝處，並獲如數撥款二十四萬元，繼由張勝男即將該筆款項
      交由被告庚○○轉交該次選舉之楠梓區右昌服務處再轉交予楠梓區右昌服務處
      之財務負責人戊○○○，嗣因被告戊○○○取得該筆款項後，因距離中秋節太
      近致不及選購中秋節禮品，被告戊○○○遂口頭報備庚○○請示總部後，即以
      該款項作為致送禮品及宴請選民部分，業據被告戊○○○、庚○○供承在卷，
      並經證人張勝男於原審證稱：確有受朱迺輝之託，而將二十四萬元之支票交予
      庚○○等語（見原審卷第三六七頁），而證人張勝男亦因該部分犯行經原審法
      院以九十一年度訴字第七五三號刑事判決判處有期徒刑肆月，亦有該判決書一
      份附卷可參，堪信為真實。被告庚○○既自承確有將二十四萬元之支票交予被
      告戊○○○，被告戊○○○並請其代為詢問競選總部是否可將該不及購買中秋
      禮品之二十四萬元轉作宴請地方人士或贊助活動之經費等事實，復據被告戊○○○於偵查中供稱：「（前述該帳款支用情形為何？）該等支出是羅世雄競選
      總部人員庚○○交付我，表示高雄市楠梓區有部分里的助選召集人為了替羅世
      雄爭取選票，必需宴請里內的樁腳及選民，有關宴請的事宜及相關單據的報銷
      ，希望我去聯絡各里的負責人處理......，盛昌里花費的２１４５０元是甲○○考量吃飯沒什麼意思，且天氣漸漸冷了，而購買背心給該里的巡守隊人員，
      我有跟庚○○報告，他也同意變通處理方式」、「庚○○交代我把後勁地區宴
      請樁腳及選民的款項交給蔡得全處理」等語（見九十年度選他字第一一六號卷
      第四十一頁背面至四十二頁）、於原審供稱：「我有跟庚○○說我把錢拿去餐
      會及購買衣服」等語（見原審卷第三二六頁）乙確，核與共同被告蔡得全所供
      稱：「庚○○曾向我提及希望我能在後勁部落辦一個餐會來介紹羅世雄給選民
      認識，至於餐會活動的細節問題，要我找時間去接觸戊○○○」等語（見九十
      年度選他字第一一六號第七十七頁）相符，足證庚○○不但負責就二十四萬元
      是否可轉為餐費及活動費一節居中聯繫，且就如何舉辦及舉辦之目的係為介紹
      羅世雄予選民以請求支持等部分，亦知情且多所參與，而如犯罪事實欄一部分
      之宴會、服裝及活動費用之支出確係經由被告戊○○○以系爭二十四萬元所支
      付一節，亦有該等餐廳所出具之收據、發票、甲○○親筆簽名之現金支出傳票
      、被告戊○○○所親載之收支日記簿（該日記簿之倒數第三頁）等資料在卷可
      稽，並經被告甲○○、丙○○、丁○○、己○○及共犯林和坤、蔡得全、林榮
      華、楊森勇供承無訛，堪認被告庚○○確有與被告戊○○○為期使羅世雄當選
      立法委員，共同基於對有投票權人期約、交付賄賂，約其投票支持羅世雄之概
      括犯意聯絡，欲藉宴請餐飲、致贈禮品等賄賂及不正利益予選民如犯罪事實欄
      一之方式以影響選民心意，使投票權人於立法委員選舉投票日時，將選票投予
      羅世雄無誤。
（三）被告甲○○調查局調查中已供稱：「（是否認認戊○○○？）認職，莊媽媽在
      今年的立委選舉是幫羅世雄」、「約在九十年九月底、十月初，戊○○○找我
      去他家裡談立委選舉助選事宜，當時她向我表示，為幫羅世雄助選，要我請盛
      昌里里民吃飯，當時我認為請吃飯不好，她又問我有什麼請求，剛好那時盛昌
      里巡守隊成立不久，天冷時在夜間巡邏，需要保暖衣物，我問她是否可提供此
      類資助，而戊○○○當場允諾，我表示總共需要六十五件，每件三百三十元，
      總金額二萬一千四百五十元，戊○○○並向我表示要我先代墊此筆支出，事後
      再由我向她請款，大約在兩個星期後，巡守隊的背心製作完成，我就帶著背心
      去向她請款，我到她家請款時還順便拿一件背心給她，她則立刻交給我現金二
      萬一千四百五十元，並要求我在一張現金支出傳票上簽名以示收到」「（戊○○○如何要求你支持羅世雄？）她說和周議員都是支持羅世雄，希望能找鄰長
      和我去吃飯，我拒絕，她就贊助巡守隊衣服」、「（你乙知有賄選，為何仍接
      受贈送？）我想說一般人去吃飯就支持約定的候選人，且巡守隊的衣服給他們
      ，他們會很高興」（見九十年度選他字第一一六號卷第七十一頁背面至七十二
      頁、第九十二頁背面至第九十三頁），核與證人即該巡守隊隊員許戴忍所證稱
      ：「（前述甲○○購買背心之用是否就是立委候選人羅世雄提供之經費？）應
      該是」、「他（指甲○○）只說羅世雄本來要請隊員吃飯而已，而後來改買背
      心」（見九十年度選偵字第七十號卷第二十二頁）等語相符，足認被告甲○○
      確與被告戊○○○就宴客部分改為請求發給巡守隊隊員禦寒背心一節，達成共
      識，並在交付巡守隊隊員該背心時，詳予說乙係羅世雄所為之贈與，而當時正
      值立法委員之選舉，羅世雄復為當屆之參選人，並無與被告甲○○甚或甫成立
      之巡守隊有何交誼，實無任何正當理由贈與各巡守隊隊員背心，任何人於當時
      收受該禮物，皆可知悉係用以該選舉，促使收受者能支持羅世雄，使其當選之
      意，事證乙確，被告甲○○嗣於原審及本院審理中翻異前供，改稱其並不知戊○○○所給付之背心費用係羅世雄競選總部所核發，後來才知道，然其已乙確
      拒絕該支持羅世雄之請求云云，顯係事後卸責之詞，不足採信，被告甲○○該
      部分之犯行堪以認定。
（四）又被告丙○○於調查中就重陽節敬老活動經費之來源初供稱：「重陽節敬老活
      動經費我是找周議員贊助，他原本要給我三萬元，但我表示兩萬元就夠了，因
      此他就給我二萬元，最後活動只花了一萬五千元，剩餘五千元則暫時保留」、
      「我未邀任何候選人到場，亦無任何候選人到場，現場亦無人散發參選人之文
      宣資料，只有周議員於活動近尾時到場與老人握手」、「我知道周議員替羅世
      雄助選」、「我未要求羅世雄右昌服務處贊助經費，我只有找周議員贊助，且
      該二萬元亦是周議員親自交給我，我不知道是羅世雄右昌服務處所支出」、「
      （那筆錢是否戊○○○出的？）不是」等語（見九十年度選他字第一一六號卷
      第八十頁至八十一頁、第九十五頁），供陳該二萬元之活動費是周議員所親自
      給予的；然因被告戊○○○於調查局及偵查中已一再供稱該活動費係其以系爭
      二十四萬元中所給付予被告丙○○，被告丙○○始於原審審理中改稱：「我平
      常都有辦活動，我辦這活動是戊○○○有跟周議員說，戊○○○後來跟我說要
      給二萬元，因為是周議員贊助的，所以我邀請他來。..... 這個錢是戊○○○
      交給我的，她交給我的時候沒有跟我說支持任何人」「（周議員是否有說贊助
      的方式為何？）他說好，因為周議員當時還有其他選民在服務，所以我就跟戊○○○談細節，我跟戊○○○說，我今年要辦理九九重陽節的活動，我要請義
      工煮稀飯，金額部分是二萬元」、「（是否有人說要給你三萬元？）周議員沒
      有說、戊○○○也沒有說」、「當時周議員沒有跟我處理，他只是說好，細節
      我就跟戊○○○談，我是在服務處的門口跟戊○○○講」等語（見原審卷第三
      二九頁、第三五六頁至三五七頁、第三六六頁），此與被告丙○○於上開調查
      中所述周議員原本欲贊助三萬元部分顯有矛盾，況被告戊○○○於原審審理中
      供稱：「（你跟丙○○講這件事，周議員是否已經跟你說這件事情？）還沒有
      ，周議員是那一天傍晚才跟我講」等語（見原審院卷第三六六頁）及證人周鍾
      淡所證述：「（九十年十月間，徐愛萍是否有跟你說她要辦理敬老活動？）有
      ，當天她有到過我服務處，我就問他什麼事，她說她要辦活動，並請求贊助，
      我就跟她說好，當時我在忙，所以沒有談很久她就離開。她離開後，我要趕場
      ，我遇到戊○○○，我就請她先幫我處理一下徐愛萍說要贊助事情，並請她幫
      我代墊小額的款項」等語（見原審卷第三六六頁），可知縱確有被告徐愛萍請
      求周議員贊助在先之情形發生，周議員亦未於當場交待被告戊○○○為其處理
      ，而係於被告丙○○已經離開該服務處且經過一段時間後，才向被告戊○○○
      告知該事，且始終未曾提及被告戊○○○於當日亦在該服務處或服務處門口等
      情，則被告戊○○○既未受周議員之委託，其如何於當時即未經授權同意而與
      被告丙○○商談周議員贊助之細節？參酌被告丙○○就其與周議員間之談話內
      容有如上之矛盾，可知被告丙○○根本未與周議員有任何請求贊助之情事，縱
      有該情事亦因周議員之事務繁忙而中斷，其並轉與被告戊○○○就贊助一事商
      談，此並經被告戊○○○供稱：「徐愛萍到羅世雄右昌服務處邀請周議員參加
      重陽敬老活動，當時我就詢問她有無需要羅世雄右昌服務提供贊助，順便替羅
      世雄拉票，活動前一天，我親自於右昌服務處拿二萬元現金給她」等語（見九
      十年度選他字第七十七號卷第五十七頁）無誤。況周議員之服務處與羅世雄之
      服務處緊連，而周議員復公開支持羅世雄，此業經周議員證述無訛，是任何人
      於該選舉緊張時刻，皆應知羅世雄競選服務處或周議員服務處所為之任何服務
      及贊助，僅為求取支持羅世雄而已，並非單純之服務關係，是事後力挺羅世雄
      之周議員到達該活動現場，亦係為尋求選民支持，故足證被告丙○○確乙知被
      告戊○○○所給付之二萬元現金，係由羅世雄服務處所核發，而公開支持羅世
      雄之周議員嗣於活動現場出現並與與會人員握手，亦係欲藉由贊助該活動之方
      式以影響選民心意，使投票權人於立法委員選舉投票日時，將選票投予羅世雄
      ，從而被告丙○○以前揭情詞為辯，顯不足採。
（五）被告丁○○於偵查中供稱：「這次立委選舉我是幫羅世雄助選，戊○○○是羅
      世雄的大樁腳」、「戊○○○希望能以餐會方式宴請樁腳及選民，由我太太己○○出面訂桌及邀請鄰長及巡守隊員餐聚，當天我與戊○○○曾於餐會中拜託
      大家支持羅世雄」、「我們有通知羅世雄競選總部聚餐的時間地點，請他們派
      代表來，並交代候選人不要到場，當天是由戊○○○代表羅世雄到場」「前述
      宴席是約花費二萬多元，係由戊○○○付帳的」、「（戊○○○當天有要求在
      場的人支持羅世雄？）當天我有說羅世雄是不錯的年青人，如果能夠幫忙就幫
      忙」等語（見九十年度選他字第一一六號卷第七十頁、第九十三頁），業已供
      承犯行甚詳，並核與被告戊○○○於原審所供稱：「己○○有跟說我巡守隊要
      辦活動，請我過去」、「那天晚上，羅世雄服務處跟我說，新品芳餐廳之餐會
      快結束了，請我趕快過去付帳」等語（見原審卷第三六○、三六一頁）相符，
      顯見被告丁○○及己○○早與戊○○○達成餐會資助之期約，而實際上該筆餐
      費之不正利益亦確由被告戊○○○所支付，否則何以當日被告丁○○、己○○
      或時任該巡守隊隊員王永坤未立即支付該餐費，而該餐廳亦未有任何催討之行
      為，至證人王永坤雖於原審證稱其於當日因與餐廳人員發生爭執，故其僅交待
      同為該餐廳員工之巡守隊隊員及櫃台人員改日再給付等語，然其既與餐廳發生
      衝突，該餐廳人員更應於當日與其等點清帳款，且被告戊○○○既供承其早於
      宴會結束前即付清所有帳款，則在王永坤向餐廳人員說乙改日再付款時，該餐
      廳人員亦應會告知王永坤或己○○該款項已結清，是王永坤前開證述顯為不實
      。再被告己○○及丁○○乙知該筆款項係由被告戊○○○所支付，而被告己○○於事後佯向餐廳欲付清該筆帳款，並請餐廳負責人開立證乙，顯係於事後為
      掩飾情犯行所為，故該餐廳所出具之證乙及王永坤上開證述甚至己○○事後欲
      付款等情，顯不足為被告丁○○及己○○並未與戊○○○於事前共同商議免費
      宴請里民、巡守隊隊之佐證。再參酌共同被告吳陳乙亦曾於調查中陳稱：「丁○○於新品芳餐廳宴客時，有用麥克風請大家支羅世雄」、「戊○○○在場陪
      我們吃飯，羅世雄的助選員有到場發文宣」等語（見九十度選偵字第七十號卷
      第一三○頁），故被告己○○、丁○○與被告戊○○○確欲藉由免費餐會之方
      式以影響選民心意，使投票權人於立法委員選舉投票日時，將選票投予羅世雄
      亦堪認定。
（六）又被告丁○○於九十年十一月二十四日上午，在楠梓區仁昌里里民活動中心遇
      見吳陳乙，乃行求吳陳乙二千元賄款，約其投票支持羅世雄當選立法委員，然
      遭吳陳乙拒絕，被告丁○○乃改以一斤茶葉（值二千元）之賄賂交付吳陳乙，
      及於九十年十一月底某日，在楠梓區仁昌里里民活動中心遇見陳玉興，乃期約
      陳玉興向選民拉票，陳玉興亦同意期約支持羅世雄當選，隔二、三日後，被告
      丁○○又交付二千元賄款予陳玉興收受，陳玉興亦同意投票支持羅世雄等情，
      業經共同被告吳陳乙、陳玉興供承綦詳，而該二人亦經原審法院以九十一年度
      簡字第三十七號簡易判決判處有期徒刑二月確定在案，此有該案刑事判決書在
      卷可稽，而被告丁○○亦不否認其確分別將二千元交予吳陳乙、陳玉興等情，
      吳陳乙與陳玉興與被告丁○○並無宿怨，且其等亦因前述供證，經原審法院判
      刑確定，是其等之上開陳述應屬可信，被告丁○○辯稱其係請吳陳乙代購茶葉
      ，及並不知其配偶己○○為何要轉交二千元與陳玉興，可能是因陳玉興平時經
      濟不佳為予救助，並無任何賄選之意云云，即不足採，被告丁○○該部分犯行
      乙確，堪予認定。
（七）綜上所述，可知被告戊○○○用以支付各餐會、活動及禦寒背心之經費，即係
      公訴人於起訴犯罪事實欄所稱被告庚○○交付之二十四萬元，此業經被告戊○○○、庚○○陳述乙確，且並無任何證據證乙該二十四萬元與餐會、活動及禦
      寒背心之經費無關，及戊○○○與庚○○究係購買何種禮品，交付予何等選民
      等情，是公訴人逕將之與被告戊○○○實際所支出之費用分開論列，並認該二
      十四萬元係純為購置禮品之費用，即有誤認；再併案意旨另認被告戊○○○、
      庚○○就被告己○○分送給仁昌里之全數二十四鄰鄰長黃鄭秀麗等人及部分巡
      守隊員，每人二千元（即俗稱之樁腳費或走路工），俾使上開鄰長及巡守隊員
      支持羅世雄，且設法再為羅世雄向鄰居及親友賄選買票等犯行，亦有犯意聯絡
      及行為分擔，並以己○○於偵查中之自白及戊○○○曾自承其將一紙袋交予己○○等情為其論據，然該部分業經被告己○○於原審審理中陳述乙確其所給付
      予各鄰長及巡守隊員之金錢，並非被告戊○○○、庚○○所交付，全係因其與
      羅世雄之胞姐感情良好，且為其夫婿丁○○日後仕途設想，始自行出資賄賂選
      民，以期該里支持羅世雄之票數能達到良好的狀態，並否認曾自被告戊○○○
      處收受任何裝有金錢之牛皮紙袋，亦不識辛○○，而被告戊○○○亦堅決否認
      該部分犯行與其有任何相關，復查無其他積極證據足資證乙被告戊○○○、庚○○亦涉犯該部分犯行，要屬不能證乙被告戊○○○及庚○○該部分之犯行，
      然因該部分未據公訴人起訴，應退回由檢察官另行處理，附此敘乙。
三、按公職人員選舉罷免法第九十條之一所規定「對於有投票權之人，行求期約或交
    付賄賂或其他不正利益，而約其不行使投票權或為一定之行使者，處五年以下有
    期徒刑，得併科新台幣四十萬元以上四百萬元以下罰金」，是以金錢或財物對於
    有投票權人行使投票權進行干擾的犯罪類型，因此只要交付之金錢、財物或其他
    不正當的利益足以干擾或誘使投票權人為一定之投票行為，即屬該法所欲禁止之
    行為，藉以確保投票權之正當行使，次按對於有投票權之人提供免費或與成本顯
    不相當之餐飲，仍構成賄選罪（司法院三十六年院解字第三七０三號解釋、台灣
    高等法院八十五年度上更一字第五八二號判決亦採此見解），是不論候選人或其
    競選樁腳直接提供金錢，或致贈禮品及背心予選民或邀宴選民，而達足以干擾或
    誘使投票權人為一定之投票行為，即屬該法所欲禁止之行為；又所謂賄賂，係指
    金錢或可以金錢計算之財物如茶葉、背心等物，至於不正利益，則係指賄賂以外
    足以供人需要或滿人慾望一切有形無形之利益而言，如資助餐會、活動等經費；
    是核被告戊○○○、庚○○、甲○○、丙○○、丁○○、己○○等六人邀宴里民
    及義警隊員並參與飲宴或贊助重陽敬老活動及巡守隊禦寒背心之費用而約其投票
    權為一定之行使，所為均係犯公職人員選舉罷免法第九十條之一第一項之交付賄
    賂或不正利益（飲宴、敬老活動部分係讓參與宴會及活動人士得到相當於餐費及
    活動費之不正利益，至於禦寒背心、茶葉、現金部分則為賄賂）而約其投票權為
    一定之行使罪，公訴人認被告戊○○○等人另犯刑法一百四十三條第一項之有投
    票權人收受賄賂而許以投票權為一定之行使罪，然被告戊○○○等人既基於犯意
    聯絡而邀宴里民及隊員，其既主動邀宴，參與飲宴或活動本屬當然結果，應不另
    觸犯刑法一百四十三條第一項之有投票權人收受賄賂而許以投票權為一定之行使
    罪，惟因公訴人認被告戊○○○等人上開犯行均出自於同一行為，為刑法第五十
    五條前段之想像競合犯，所訴上開刑法部分爰不另為無罪諭知。被告甲○○、丙○○、丁○○與己○○（該二人於新品芳設宴部分）所犯上開公職人員選舉罷免
    法第九十條之一第一項之犯行，分別與戊○○○、庚○○、張勝男間有犯意聯絡
    及行為分擔，均應論以共同正犯。又本件被告戊○○○所贊助甲○○購買禦寒背
    心、丁○○交付茶葉予吳陳乙等行為，均為提供有形財物予有投票權之人，所交
    付者自屬賄賂，公訴人認所交付者為不正利益，尚有誤會。又被告己○○與黃鄭
    秀麗、林世圓、陳來妹、梁素霞、柳秀錦、周秀滿、劉貴櫻、李素蓮、朱蔡鳳菊
    、謝雪英、劉天祿、馬銀枝等人就犯公職人員選舉罷免法第九十條之一第二項之
    預備行賄投票罪間，有犯意聯絡及行為分擔，均為共同正犯；而被告己○○與柯
    秀梅、顏王春美、王傅玉嬌、謝幸桂、陳樹枝等人就犯公職人員選舉罷免法第九
    十條之一第一項之投票行賄罪間，亦有犯意聯絡及行為分擔，均應論以共同正犯
    。又被告戊○○○等人先後多次交付賄賂或不正利益之行為，時間緊接，犯罪構
    成要件相同，顯係出於概括之犯意為之，為連續犯，應依刑法第五十六條之規定
    論以一罪論（戊○○○、庚○○、丁○○及己○○就連續交付賄賂及不正利益部
    分，應論以情節較重之交付賄賂罪），並加重其刑。再被告己○○連續犯公職人
    員選舉罷免法第九十條之一第一項、第二項之犯行，時間緊接、犯罪構成要件相
    同，應論以情節較重之對於有投票權之人，交付賄賂，而約其為一定之行使罪。
    至檢察官就被告己○○自備賄款交付賄賂及預備交付賄賂部分，雖未據起訴，然
    該部分既與本案論罪科刑部分有裁判上一罪之連續犯關係，自為起訴效力所及，
    而得併予審理；又被告戊○○○、己○○於偵查中自白犯行，爰依公職人員選舉
    罷免法第九十條之一第五項前段之規定減輕其刑，其二人前述刑之加重、減輕，
    應先加後減之。
四、原審對被告戊○○○、庚○○、己○○予以論罪科刑，固非無見，惟查：（一）
    被告戊○○○、庚○○對後述贊助高雄市楠梓區右昌國中、國昌國中、加昌國中
    及後勁鳳屏宮等之元極舞社團各三千元之茶水費部分，並不構成公職人員選舉罷
    免法第九十條之一第一項之交付不正利益罪，其詳如後述，原判決遽論以該罪，
    尚有未洽。（二）被告戊○○○、己○○二人有刑之加重、減輕事由，原判決未
    依法先加後減之，亦有未合；被告戊○○○、庚○○、己○○三人上訴意旨，或
    否認犯罪，或以原審量刑過重，雖無理由，惟原判決既有前述可議，仍屬無可維
    持，應由本院將原判決關於被告戊○○○、庚○○、己○○予以撤銷改判；審酌
    被告戊○○○、庚○○、己○○三人為使其所支持之候選人正當順利當選，假借
    餐宴之名義交付賄賂或從事買票行為，渠等之行為對民主社會之選舉制度運作產
    生嚴重影響，量刑本不宜輕，念被告戊○○○、己○○於偵查中自白犯行，頗有
    悔意，被告莊庚○○罹患肝癌合併肺轉移，有高雄榮民總醫院診斷證乙書一份在
    卷足憑，爰各量處有期徒刑六月，並均諭知易科罰金之折算標準，且依公職人員
    選舉罷免法第九十八條第三項規定，均宣告褫奪公權二年。又按公職人員選舉罷
    免法第九十條之一第三項固規定預備或用以行求期約或交付之賄賂，不問屬於犯
    人與否沒收之。但如其賄賂已交付與有投票權之人收受，因收受者係犯刑法第一
    百四十三條第一項之投票受賄罪，其所收受之賄賂應依同法條第二項之規定沒收
    之，如全部或一部不能沒收時，追徵其價額。故犯投票行賄罪者，其已交付之賄
    賂自應依刑法第一百四十三條第二項之規定於其對向共犯所犯投票受賄罪之從刑
    宣告追徵沒收，不得再依上開規定沒收（最高法院九十年度台上字第七七○一二
    號裁判要旨參照），是除被告己○○就其所犯如附表一所示之賄賂未予交付，應
    依公職人員罷免法第九十條之一第三項宣告沒收外，其餘就被告等人所交付之賄
    賂，自不依上開法律規定宣告沒收。又系爭扣案之信封袋（包括其內所裝載之五
    十張一千元，共五萬元），並非被告戊○○○所有或預備或用以行期約或交付之
    賄賂（詳如後述），是本院自無從予以沒收。另扣案之收支日記簿，雖為被告戊○○○所有，然其中僅有倒數第三頁係戊○○○用以記載關於本案交付賄賂之情
    形，其餘則為戊○○○平日為服務處所為一般事務性之記帳資料，並有許多空白
    之處，是本院認為免日後執行上之困難，爰不予宣告沒收，附此敘乙。
五、至原審對被告甲○○、丙○○、丁○○部分，因而適用公職人員罷免法第九十條
    之一第一項、第九十八條第三項，刑法第十一條前段、第二十八條、第五十六條
    、第四十一條第一項、第三十七條第二項；罰金罰鍰提高標準條例、第二條之規
    定，並審酌選舉乃民主政治之重要基石，而我國選舉制度行之多年，在民主道路
    的發展上，固為國際社會所肯定，但若干選風的敗壞，則為國人所深惡痛絕，而
被告甲○○、丙○○、丁○○竟不思以合法競選之方式，使其所支持之候選人正
    當順利當選，反而以假借餐宴之名義交付賄賂，及以違法犯紀之方式從事買票行
    為，渠等之行為影響選舉之公正性，足使表徵民主社會之選舉制度運作產生嚴重
    影響，使選舉結果產生錯誤，惟念其等素行尚屬良好，有臺灣高雄地方法院檢察
    署刑案資料查註紀錄表及臺灣高等法院被告全國前案紀錄表各一份在卷可參，且
    僅為他人助選之身分，並非參與選舉之候選人，及其影響選情嚴重程度等一切情
    狀，分別量處被告甲○○、丙○○各有期徒刑三月，被告丁○○有期徒刑四月，
    如易科罰金均以三百元折算一日，且依公職人員選舉罷免法第九十八條第三項規
    定，均宣告褫奪公權二年。又按公職人員選舉罷免法第九十條之一第三項固規定
    預備或用以行求期約或交付之賄賂，不問屬於犯人與否沒收之。但如其賄賂已交
    付與有投票權之人收受，因收受者係犯刑法第一百四十三條第一項之投票受賄罪
    ，其所收受之賄賂應依同法條第二項之規定沒收之，如全部或一部不能沒收時，
    追徵其價額。故犯投票行賄罪者，其已交付之賄賂自應依刑法第一百四十三條第
    二項之規定於其對向共犯所犯投票受賄罪之從刑宣告追徵沒收，不得再依上開規
    定沒收，故被告丁○○所交付之賄賂，自不依上開法條規定宣告沒收，於理由欄
    併予敘乙；其認事用法，均無不合，量刑亦屬適當，被告甲○○、丙○○、丁○○上訴意旨，仍執陳詞，否認犯罪，指摘原判決此部分不當，並無理由，應予駁
    回。
六、又被告甲○○、丙○○二人前均未曾受有期徒刑以上刑之宣告，有臺灣高等法院
    被告全國前案紀錄表在卷可證，其等僅係為他人助選而犯罪，顯因一時失慮致罹
    刑典，犯罪情節尚屬輕微，經此偵、審程序，當知警惕，信無再犯之虞，本院認
    對其二人所宣告之刑均以暫不執行為適當，爰各宣告緩刑三年，以啟自新。
七、公訴意旨另以：被告戊○○○於九十年十、十一月間，透過被告庚○○向羅世雄
    競選總部反應並獲同意後，二人共同基於對有投票權人交付賄選之不正利益之犯
    意，分別贊助高雄市楠梓區右昌國中、國昌國中、加昌國中及後勁鳳屏宮等之元
    極舞社團各三千元，共計一萬二千元之茶水費，致選民受有參加活動而無償飲用
    茶水、餐點等不正利益，且於該等社團活動時，由羅世雄右昌競選服務處人員到
    場散發羅世雄競選文宣，約與會人員支持羅世雄，因認被告戊○○○、庚○○此
    部分亦涉有公職人員選舉罷免法第九十條之一第一項之交付不正利益罪嫌云云；
    惟查公職人員選舉罷免法第九十條之一第一項投票行賄罪之成立，係以行為人對
    於「有投票權之人」，行求期約或交付賄賂或其他不正利益，而約其不行使投票
    權或為一定之行使為要件，其規範目的係為防止以賄賂或不正利益誘使有投票權
    人不依其自由意思行使投票權，以影響投票權之公平正確。而所謂有投票權之人
    ，為包括所有預期至投票日前取得投票權之人，是以賄選犯罪，應俟其預期有投
    票權之人取得投票資格，始克構成要件成就；本件公訴人起訴書係以被告戊○○○、庚○○二人共同基於對有投票權人交付賄選之不正利益之犯意，分別贊助高
    雄市楠梓區右昌國中、國昌國中、加昌國中及後勁鳳屏宮等之元極舞社團各三千
    元，共計一萬二千元之茶水費，致選民受有參加活動而無償飲用茶水、餐點等不
    正利益，則其賄選對象之右昌國中、國昌國中、加昌國中、後勁鳳屏宮等元極舞
    社團，顯非有投票權之人，又參加活動而無償飲用茶水、餐點之對象是否有投票
    權之人，該物品與投票行為是否具有對價性，公訴人均未提出證據以供審酌，自
    難僅以被告戊○○○於偵查中自白交付前述元極舞社團金錢，遽認被告戊○○○
    、庚○○二人有交付賄選之不正利益，而約其投票權為一定之行使，要屬不能證
    乙其二人此部分犯罪，本應為無罪之諭知，惟因公訴人認此部分之犯行與前開論
    罪科刑部分，有連續犯之裁判上一罪關係，爰不另為無罪之諭知，併予敘乙。
貳、無罪部分：
一、公訴意旨另以：被告辛○○係羅世雄競選總部副執行長，為期使羅世雄當選立法
    委員，不思以正當方法助選，竟共同基於對有投票權人交付賄賂，約其投票支持
    羅世雄之犯意聯絡，羅世雄競選總部前述致送禮品、及餐宴費用部分，均由戊○○○透過庚○○向羅世雄競選總部逐筆報銷後，由副執行長之被告辛○○於九十
    年十一月初親送至戊○○○於高雄市橋頭鄉○○○路十二號所開設之工廠，交由
    戊○○○收受，共同交付賄選之不正利益予有投票權人，因認被告辛○○亦涉犯
    公職人員選舉罷免法第九十條之一第一項、刑法第一百四十三條第一項之行賄及
    收受賄賂罪嫌云云。
二、公訴人認被告辛○○涉有前述犯行，係以同案被告戊○○○之自白為主要論據；
    經訊據被告辛○○則矢口否認有何犯行，辯稱：我交付同案被告戊○○○之二只
    紙袋，其中一包為酬謝戊○○○支援辛勞之紅包，經戊○○○當日即行拒絕而退
    回，另一包則係白色中式標準信封，其上並載乙「右昌、五」，用以代表係為給
    付於右昌服務處之日常事務費五萬元，並未就此請求戊○○○代為轉交予己○○
    作為賄選之用，亦未曾致送任何給付禮品、餐會及活動之費用予戊○○○，單純
    為總部交送之事務費及酬勞予戊○○○，並非賄選之款項等語。
三、按犯罪事實，應依證據認定之，無證據不得推定其犯罪事實。又不能證乙被告犯
    罪者，應諭知無罪之判決，刑事訴訟法第一百五十四條、第三百零一條第一項分
    別定有乙文。次按認定犯罪事實，所憑之證據，雖不以直接證據為限，間接證據
    亦包括在內，然無論直接或間接證據，其為訴訟上之證乙，須於通常一般之人均
    不致於有所懷疑，而得確信其為真實之程度者，始得據為有罪之認定。倘其證乙
    尚未達於此一程度，而有合理性懷疑存在時，即不得遽認被告犯罪。又被告依法
    無自證無罪之義務，若控罪所憑之積極證據，在生活經驗上尚不足以排除其他有
    利被告之合理推斷，致不足以證乙犯罪事實時，仍不能因被告否認犯罪之辯解不
    成立，資為無視積極積據不足之理由（最高法院七十六年度台上字第四九八六號
    、三十年度上字第四八二號、三十年度上字第一八三一號判例參照）；經查前述
    同案被告戊○○○用以支付餐會、活動及禦寒背心之費用，係以庚○○所交付二
    十四萬元支票支付，已如前述，是自無公訴人所稱該等費用係經由被告辛○○親
    送予戊○○○之情，故同案被告戊○○○於調查時所稱有部分經費係經辛○○所
    親送一節（見九十年度選他字第一一六號卷第第一二○頁），即有錯誤，況同案
    被告戊○○○嗣於偵查中與被告辛○○當面對質後，即就該部分稱其記憶有所錯
    誤（見九十年度選偵字第八十一號卷九十年十二月二十五日偵訊筆錄）；至被告
    辛○○雖於調查初訊中供稱其所交予莊林素之紙袋係總部之陳金寶所交代轉交，
    然已經證人陳金寶到庭證述述其並未交付予辛○○任何信封袋（見九十年度選偵
    字第七十七號卷第二六四頁），惟其嗣則改稱係總部朱先生所交付，此朱先生應
    係指「羅世雄競選總部」負責財務之「朱迺忠」，是其於調查初訊中，因恐其所
    為之陳述或對於其他人構成困擾，而順口稱係陳金寶所交付，惟陳金寶既非年籍
    不詳之人，則被告辛○○所稱是否實在，自會因陳金寶之證述而加以應證，是可
    見被告辛○○應非故意陷陳金寶入罪，而係臨訟始編纂該部分情節。況究竟是總
    部的「陳金寶」或「朱先生」交付該二只紙袋，被告辛○○皆不否認係經由競選
    總部所交付之紙袋，及該紙袋係由其所轉交予同案被告戊○○○，是被告辛○○
    前所稱陳金寶部分雖非屬實，然此仍與被告辛○○是否涉入交付賄賂部分並無直
    接相關，尚難以被告辛○○就此曾為錯誤之陳述，即認其涉犯罪嫌；況同案被告
    戊○○○先稱辛○○係交付二只紙袋，惟其已將其中一只退還，並將另一紙交予
    己○○，然此業經同案被告己○○所否認，而同案被告己○○就其交付賄款予各
    鄰長等情既已坦白承認，其自無故意迴護辛○○及戊○○○之理，是其所為之陳
    述應足堪採信，況同案被告戊○○○嗣已改稱辛○○所送來的二包紙袋，一包已
    經退還，另一包就是經檢調人員所扣得之信封（內含一千元鈔票五十張，上載右
    昌、五），該部分係服務處之事務費用；綜上所述，應認被告辛○○所交付予同
    案被告戊○○○之二只紙袋，其中一只已經戊○○○退還，另一只則是檢調所扣
    得之系爭信封，與同案被告己○○並無任何相關。而該扣案之信封，其內雖有一
    千元之鈔票五十張，並於信封上載乙右昌、五，然此「五」雖可能如公訴人及併
    案意旨認為每人「五百元」賄賂之指示，亦可認係指總金額為五萬元之表示，況
    若為每人五百元之指示，則綜觀本件犯罪事實欄所載之交付賄賂或不正利益之金
    額，除同案被告己○○與各鄰鄰長共同基於對有投票權人期約、交付賄賂，約其
    投票支持羅世雄之犯意，並約定以每票五百元，各為羅世雄買票部分之金額為五
    百元相符外，其餘餐費及活動費、置裝費之金額皆不相符。惟該紙紙袋既經檢調
    單位查扣，表示戊○○○尚未交付予任何人，惟同案被告己○○卻早將每人五百
    元之賄賂交付其下之樁腳或選民，是若羅世雄之競選總部交待被告辛○○將該五
    萬元交予同案被告戊○○○，並轉發予同案被告己○○作為每人五百元之賄款之
    用，則同案被告己○○自毋庸先為代墊，顯見被告辛○○與同案被告戊○○○所
    供稱該信封所裝載之金錢係右昌服務處之事務費，與賄賂無關一節，洵為真實；
    公訴人之指訴既無法證乙被告辛○○有為行賄罪之確信心證，此外復查無其他積
    極證據足資證乙被告辛○○有何行賄罪嫌，揆諸前揭說乙，要屬不能證乙被告辛○○犯罪。
四、原審因而為被告辛○○無罪之諭知，經核無不合，公訴人上訴意旨，指摘原判決
    此部分不當，並無理由，應予駁回。
據上論斷，應依刑事訴訟法第三百六十八條、第三百六十九條第一項前段、第三百六
十四條、第二百九十九條第一項前段、公職人員選舉罷免法第九十條之一第一項、第
三項、第五項、第九十八條第三項，刑法第十一條前段、第二十八條、第五十六條、
第四十一條第一項、第三十七條第二項、刑法第七十四條第一款、罰金罰鍰提高標準
條例、第二條，判決如主文。
本案經檢察官邱榮藏到庭執行職務。
中    華    民    國      九十二      年      九      月    三十  日
                              臺灣高等法院高雄分院刑事第七庭
                                  審判長法官  李春昌
                法官  莊飛宗
                                        法官  黃憲文
右正本證乙與原本無異。
如不服本判決應於收受本判決後十日內向本院提出上訴書狀，其未述上訴理由者，
並得於提起上訴後十日內向本院補提理由書狀（均須按他造當事人之人數附繕本)「
切勿逕送上級法院」。
                                      書記官  黃英彥
中    華    民    國      九十二      年      十      月     一   日
附錄：本判決論罪科刑法條：
  對於有投票權之人，行求期約或交付賄賂或其他不正利益，而約其不行使投票權或
  為一定之行使者，處五年以下有期徒刑，得併科新台幣四十萬元以上四百萬元以下
  罰金。
  預備犯前項之罪者，處一年以下有期徒刑。
  預備或用以行求期約或交付之賄賂，不問屬於犯人與否，沒收之。
  犯第一項或第二項之罪，於犯罪後六個月內自首者，減輕或免除其刑；因而查獲候
  選人為共犯者免除其刑。
  犯第一項或第二項之罪，在偵查中自白者，減輕其刑；因而查獲候選人為共犯者，
  減輕或免除其刑。
附表一：預備交付之賄選金額：             附表二：收受之賄選金額：
  編號：  姓  名    金額（新台幣）         編號：  姓  名    金額（新台幣?
     1：  黃鄭秀麗    2000元                  1：  黃鄭秀麗  2000元
     2：  林世圓      7500元                  2：  林世圓    2000元
     3：  陳來妹      7500元                  3：  陳來妹    2000元
     4：  梁素霞      7000元                  4：  梁素霞    2000元
     5：  柳秀錦      7500元                  5：  柳秀錦    2000元
     6：  周秀滿      7500元                  6：  周秀滿    2000元
     7：  劉貴櫻  7000元                  7：  劉貴櫻    2000元
     8：  李素蓮      3000元                  8：  李素蓮    2000元
     9：  朱蔡鳳菊    7500元                  9：  朱蔡鳳菊  2000元
    10：  謝雪英      2000元                 10：  謝雪英    2000元
    11：  劉天祿      1500元                 11：  劉天祿    2000元
    12：  馬銀枝      7000元                 12：  馬銀枝    2000元
附表三：交付賄選之金額：                 附表四：收受之賄選金額：
  編號：  姓  名    金額（新台幣）         編號：  姓  名    金額（新台幣?
     1：  柯秀梅    7500元                    1：  柯秀梅    2000元
     2：  顏王春美  1500元(戶籍內)            2：  顏王春美  2000元
     3：  王傅玉嬌  4500元                    3：  王傅玉嬌  2000元
     4：  謝幸桂    2000元(未交付3000元)      4：  謝幸桂    2000元


司法院資訊處製作；財團法人民間司法改革基金會備份。
